【裁判字號】    99,裁,2705
【裁判日期】    991111
【裁判案由】    工廠管理輔導法
【裁判全文】
最  高  行  政  法  院  裁  定
                                      99年度裁字第2705號
抗  告  人  東城石材企業股份有限公司
代  表  人  甲○○
訴訟代理人  張天欽  律師
            黃于玶  律師
上列抗告人因與相對人新竹縣政府間工廠管理輔導法事件，對於
中華民國99年4月12日臺北高等行政法院98年度訴字第2031號裁
定，提起抗告，本院裁定如下︰
    主  文
抗告駁回。
抗告訴訟費用由抗告人負擔。
    理  由
一、按抗告法院認抗告為不合法或無理由者，應為駁回抗告之裁
    定。
二、緣本件抗告人前經申准於新竹縣竹東鎮瑞峰里燥樹排55之1
    號設立工廠，領有經濟部000000000000號工廠登記證。嗣相
    對人以其工廠遷址不明，於民國88年11月11日以88府建商字
    第129033號函報經濟部中部辦公室，經濟部遂據當時工廠設
    立登記規則第13條規定，於88年12月2日以經（88）中字第
    88848998號公告註銷抗告人工廠登記及工廠登記證。嗣抗告
    人於92年1月15日向相對人申請恢復工廠登記，相對人以92
    年11月21日府建商字第0920131932號函為「所請歉難同意」
    之處分。其後，抗告人復分別於92年12月28日及96年2月15
    日續向相對人申請恢復工廠登記，經相對人以93年3月15日
    府建商字第0933501875號函及96年2月26日府建商字第0960
    025529號函復：請抗告人依照「工廠管理輔導法」規定重新
    辦理工廠登記。嗣抗告人再於96年5月31日、97年3月24日及
    97年5月2日向相對人申請恢復工廠登記，經相對人以97年9
    月17日府建商字第0970139214號函復：抗告人工廠登記業經
    經濟部以88年12月2日經（88）中字第88848998號公告註銷
    登記在案，有關申請恢復工廠登記一案，相對人以93年3月
    15日府建商字第0933501875號函及96年2月26日府建商字第
    0960025529號函復有案，抗告人如欲從事工廠製造、加工行
    為，請依照「工廠管理輔導法」規定重新辦理工廠登記。抗
    告人不服，提起訴願，遭經濟部98年8月4日經訴字第098061
    27640號訴願決定以上開函文非屬行政處分，不予受理，遂
    提起本件行政訴訟。
三、原裁定以：經查相對人97年9月17日府建商字第0970139214
    號函之內容為：「主旨：貴公司申請恢復工廠登記一案，復
    如說明，請查照。說明：…二、經查貴公司工廠登記業經經
    濟部以88年12月2日經（88）中字第88848998號公告註銷登
    記在案，有關申請恢復工廠登記一案，本府以93年3月15日
    府建商字第0933501875號函及96年2月26日府建商字第09600
    25529號函復有案。三、貴公司如欲從事工廠製造、加工行
    為，請依照『工廠管理輔導法』規定重新辦理工廠登記。」
    雖僅引述其93年3月15日府建商字第0933501875號函及96年2
    月26日府建商字第0960025529號函，惟係在重申92年11月21
    日府建商字第0920131932號函否准抗告人申請恢復登記之意
    旨，揆其性質應屬重複處分，非對抗告人為重新創設何種具
    體之處置，並不因而對抗告人直接發生具體的法律效果，並
    非行政處分，自不得對之提起行政爭訟。是抗告人主張相對
    人97年9月17日府建商字第0970139214號函係行政處分，抗
    告人得對之提起行政爭訟云云，殊無足取。訴願決定以上開
    函文非屬行政處分，不予受理，即無不合。抗告人提起行政
    訴訟，顯非合法，且其情形不可補正，應予駁回等由，資為
    其判斷之論據。
四、抗告意旨略謂：（一）按原審法院95年度訴字第4029號裁定
    以行政機關對於同一事件，多次為內容相同之意思表示，是
    否皆為新的處分，在學說上向有「重複處分」與「第二次裁
    決」之分，另按行政程序法第92條第1項規定內容，足見抗
    告人97年5月2日提出申請，請求相對人回復工廠登記(即撤
    銷原「註銷工廠登記」之行政處分)，相對人於經濟部97年5
    月21日經授中字第09730000080號函函轉抗告人之申請案，
    相對人建設處之擬辦意見中，即已表明重行審酌評估本案後
    另行簽辦之意旨，並經建設處處長以「如擬」批示辦理，有
    相對人行政訴訟答辯狀附件五資料可資佐證。準此，相對人
    對於抗告人重複提出之請求確已為重新之實體審查，已非單
    純之重複處分，而屬經重為實體審查之第二次裁決，復因實
    質上否准抗告人回復工廠登記之申請，故相對人行使公權力
    之措施，已對外直接發生效力，並已對抗告人之權益造成影
    響，自屬行政程序法第92條之行政處分，原裁定徒以相對人
    於97年9月17日府建商字第0970139214號函屬重複處分，非
    對抗告人為重新創設何種具體之處置，並不因而對抗告人直
    接發生具體的法律效果，並非行政處分，自不得對之提起行
    政爭訟，容有誤解。（二）又關於工廠管理登記業務雖由經
    濟部於90年4月16日委託相對人辦理，經濟部於96年6月27日
    經授字第09630000190號函，具體指示相對人詳為查證，本
    案是否有公告註銷之原因及是否應撤銷其公告註銷之處分，
    詎料，相對人於重為審查後，仍未附具體說明及理由，即駁
    回抗告人之申請，顯有悖於其上級機關經濟部之指示，有怠
    為裁量之違法等語，求為廢棄原裁定，發回原審法院更為裁
    判。
五、本院查：按行政機關對於同一事件，多次為內容相同之意思
    表示，是否為新的處分，在學說上向有「重複處分」與「第
    二次裁決」之分。所謂「重複處分」者，乃指行政機關作成
    處分後，於答覆申請人時，再重申先前所為之確定處分，而
    未重為實質決定，其性質應僅屬觀念通知，而非行政處分，
    不得為行政爭訟之客體。而所謂「第二次裁決」者，係指行
    政機關於第一次裁決後，於事實與法律狀態未有變更之下，
    對於重複提出之請求為重新之實體審查，並予裁決，其結果
    雖與第一次裁決相同，惟因發生公法上效果，故仍為一項新
    的行政處分，而得為行政爭訟之客體。經查相對人97年9月1
    7日府建商字第0970139214號函之內容為：「主旨：貴公司
    申請恢復工廠登記一案，復如說明，請查照。說明：…二、
    經查貴公司工廠登記業經經濟部以88年12月2日經（88）中
    字第88848998號公告註銷登記在案，有關申請恢復工廠登記
    一案，本府以93年3月15日府建商字第0933501875號函及96
    年2月26日府建商字第0960025529號函復有案。三、貴公司
    如欲從事工廠製造、加工行為，請依照『工廠管理輔導法』
    規定重新辦理工廠登記。」而觀諸相對人93年3月15日府建
    商字第0933501875號函之內容為：「主旨：貴公司之工廠登
    記業經公告註銷，請求准予復工，復請查照。說明：…二、
    貴公司已於85年11月1日至86年10月30日申請暫停營業後延
    至87年10月30日止，87年11月起申請恢復營業，對照本縣竹
    東鎮公所之說明，似符合工廠設立登記規則第13條歇業之規
    定，爰此，貴公司應有工廠停工一年以上之情形。三、經濟
    部水利署第二河川局來函說明貴公司位於已公告之頭前溪支
    流上坪溪河川區域內，違反水利法規定應不准予恢復。四、
    本案請貴公司之工廠基地於劃出河川線公告區域外，並興建
    堤防完竣後，在不違反水利河川管理相關法規下，依工廠管
    理輔導法規定，建請重辦工廠登記。」相對人96年2月26日
    府建商字第0960025529號函之內容為：「主旨：貴公司（廠
    ）申請恢復工廠登記一案，復如說明，請查照。說明：…二
    、經查貴公司工廠登記業被經濟部88年12月2日經（88）中
    字第88848998號公告註銷登記有案，今貴公司如欲從事工廠
    製造、加工行為，請依照『工廠管理輔導法』規定辦理工廠
    登記。」又在此之前，相對人即以92年11月21日府建商字第
    0920131932號函：「主旨：貴公司之工廠登記前經公告註銷
    ，請求恢復登記乙案，所請歉難同意，復請查照。說明：…
    二、貴公司已於85年11月1日至86年10月30日申請暫停營業
    後延至87年10月30日止，87年11月起申請恢復營業…，爰此
    ，貴公司有工廠停工一年以上之情形。三、貴公司業依經濟
    部水利署第二河川局來函說明貴廠位於已公告之頭前溪支流
    上坪溪河川區域內，違反水利法規定應不准予恢復。四、依
    經濟部水利署第二河川局92年6月26日水二管字第092020048
    0號函示，貴公司業已申請自行拆除全部機具設施，換言之
    ，日後將無工廠製造、加工情形。」否准抗告人恢復登記之
    申請。由此可知，相對人97年9月17日府建商字第097013921
    4號函雖僅引述其93年3月15日府建商字第0933501875號函及
    96年2月26日府建商字第0960025529號函，惟係在重申其92
    年11月21日府建商字第0920131932號函否准上訴人申請恢復
    登記之意旨，相對人並未重新為實體審查後再為裁決，揆其
    性質應屬重複處分，業經原裁定詳述其得心證之理由在案，
    核無不合。至相對人內部承辦人之簽辦意見，純屬行政機關
    內部處置之行為，因尚未對外表示而不發生效力，自應以相
    對人對外之函復內容，作為判斷相對人是否重為實體審查之
    依據。本件相對人最後之函復僅引用之前函復，並未依抗告
    人之申請再做實體審查，已詳如前述，故抗告意旨以相對人
    承辦人之簽辦意見主張相對人已重新為實體審查後函復抗告
    人，上述相對人97年9月17日函為第二次裁決云云，尚非可
    採。次查抗告人向經濟部申請回復其工廠登記，經濟部以該
    項業務已移轉於相對人，將抗告人申請書移由相對人辦理，
    相對人遂以前述之97年9月17日函答復抗告人，經濟部並未
    具體指示相對人應如何查證，是亦難以經濟部將抗告人申請
    書轉請相對人函復，而遽認經濟部以該函指示相對人對本案
    應為實體裁量審酌後再裁決。綜上，原裁定尚無違誤，抗告
    意旨為無理由，應予駁回。
六、據上論結，本件抗告為無理由。依行政訴訟法第104條、民
    事訴訟法第95條、第78條，裁定如主文。
中    華    民    國    99    年    11    月    11    日
                    最高行政法院第七庭
                        審判長法官  藍  獻  林
                              法官  廖  宏  明
                              法官  張  瓊  文
                              法官  姜  素  娥
                              法官  林  文  舟

以  上  正  本  證  明  與  原  本  無  異
中    華    民    國    99    年    11    月    12    日
                              書記官  彭  秀  玲

司法院資訊處製作；財團法人民間司法改革基金會備份。
